【裁判字號】    98,易,136
【裁判日期】    980703
【裁判案由】    竊佔
【裁判全文】
臺灣宜蘭地方法院刑事判決               98年度易字第136號
公  訴  人  臺灣宜蘭地方法院檢察署檢察官
被      告  丙○○
上列被告因竊佔案件，經檢察官提起公訴（98年度偵字第494號
），本院判決如下：
    主  文
丙○○犯竊佔罪，處有期徒刑貳月，如易科罰金以銀元參佰元即
新台幣玖佰元折算壹日，減為有期徒刑壹月，如易科罰金以銀元
參佰元即新台幣玖佰元折算壹日。
    事  實
一、丙○○曾於民國81年因竊佔坐落宜蘭縣三星鄉○○○段八王
    圍小段197之1地號、原屬財政部國有財產局臺灣北區辦事處
    宜蘭分處（以下簡稱國有財產局）管領之國有土地堆置砂石
    及馬達機具，竊佔面積0.8633公頃，經本院以84年度易字第
    887號判處有期徒刑七月，嗣經上訴後，亦由臺灣高等法院
    於86年2月4日，以85年度上易字第6571號判決駁回上訴而告
    確定。詎丙○○復意圖為自己不法利益，於上開刑事判決確
    定後之90年年底至同年月31日間某日，未經國有財產局同意
    ，僱請不知情之成年男子於上開土地架設電線桿1支，而竊
    佔上開土地合計零點零五平方公尺（竊佔位置詳如附圖Ｂ所
    示），並於設置該電線桿完成後，委由不知情之乙○○向臺
    灣電力公司宜蘭區營業處申請供電。嗣因上開土地於91年9
    月19日，由蔣繼發向國有財產局承租，並由其子丁○○實際
    使用，始為丁○○查悉上情。
二、案經丁○○告訴臺灣宜蘭地方法院檢察署檢察官偵查後起訴
    。
    理  由
壹、證據能力部分：
    按被告以外之人於審判外之言詞或書面陳述，除法律有規定
    者外，不得作為證據；又被告以外之人於審判外之陳述，雖
    不符合刑事訴訟法第一百五十九條之一至第一百五十九條之
    四之規定，而經當事人於審判程序同意作為證據，法院審酌
    該言詞陳述或書面陳述作成時之情況，認為適當者，亦得為
    證據，而當事人、代理人或辯護人於法院調查證據時，知有
    上開不得為證據之情形，而未於言詞辯論終結前聲明異議者
    ，視有前項之同意，刑事訴訟法第一百五十九條第一項及第
    一百五十九條之五分別定有明文。本件被告丙○○不同意證
    人丁○○、楊文明、官士雄於警詢中之陳述作為本案證據，
    依前揭規定，證人丁○○、楊文明、官士雄於警詢中之陳述
    ，自無證據能力。又證人丁○○、楊文明、官士雄於96年1
    月25日檢察事務官調查時及證人蔡文聰於96年3月27日於檢
    察事務官調查中所為陳述，被告丙○○未明示同意作為本案
    證據，亦不作為本案證據。至於公訴人所提上述以外之其餘
    證據資料及以下本院作為判斷依據之各項證據資料，被告及
    公訴人均不爭執其證據能力，本院審酌該等言詞供述及書面
    作成時之情況認為適當，均無不宜作為證據之情事，依刑事
    訴訟法第一百五十九條之五規定，均得作為證據。
貳、認定犯罪事實所憑證據：
一、訊據被告丙○○固坦承其於如附圖所示之國有、屬財政部國
    有財產局臺灣北區辦事處宜蘭分處所管理之宜蘭縣三星鄉○○○段八王圍小段197之1地號土地上設置電線桿1支，電線
    桿所佔用的面積為0.05平方公尺之事實，核與本件告訴人即
    證人丁○○於本院審理中證述情節相符，且有97年12月25日
    檢察官會同被告及宜蘭縣羅東地政事務所測量員至宜蘭縣三
    星鄉○○○段八王圍小段197之1地號土地測量所製作之宜蘭
    縣羅東地政事務所土地複丈成果圖1紙、該日勘驗筆錄及現
    場鑑測照片可稽（見臺灣宜蘭地方法院檢察署97年度偵續字
    第21號偵查卷第167至174頁），堪認被告確於上開國有土地
    附圖所示位置設置電線桿，佔用國有地0.05平方公尺之事實
    。惟被告矢口否認有竊佔之犯行，先辯稱：81年5、6月間就
    已經有電線桿，而其竊佔上開國有地面積0.8633公頃搭建鐵
    皮屋堆放砂石及馬達機具之犯行，已於86年2月4日經臺灣高
    等法院判決有期徒刑七月確定，故其設置電線桿之行為為前
    案判決既判力效力所及云云，嗣於最後一次審理庭復辯稱：
    90年底、91年初向台電申請在該電線桿上裝設電錶供電係其
    妻所為，伊非行為人云云。是本案主要爭點厥為：
  （一）被告究於何時在上開國有土地上設置電線桿壹支？是81
        年5、6月間或90年底至91年1月間？
  （二）被告在上開國有土地上架設電線桿壹支之行為是否為前
        案臺灣高等法院85年度上易字第6571號判決既判力效力
        所及？
二、經查：
  （一）就爭點一：被告究於何時在上開國有土地上設置電線桿
        壹支？是81年5、6月間或90年底至91年1月間？
    １、訊之證人即本案告訴人丁○○於97年8月1日偵查中結證
        稱：「（檢察官問：丙○○自何時開始設電線桿？）約
        90 幾年，確定時間我不確定，還要再查」（見臺灣宜
        蘭地方法院檢察署97年度偵續字第21號偵查卷第56頁）
        ，於本院98年6月5日審理中證述：「（檢察官問：就你
        所知，該支電桿是否從83年即架設？）不是，大約是90
        年12月到91年1月間架設的。（檢察官問：你可以確定
        架設的時間嗎？）這個時間點我可以確定。（被告問：
        在81、82年的時候，你有沒有看到197-1地號土地有電
        線桿？）沒有。」（見本院卷第60、63頁98年6月5日審
        判筆錄），是證人丁○○雖無法明確指出被告設置電線
        桿之確定日期，但已明確且前後一致證稱係在90年以後
        設置，81、82年時並無電線桿等節。再經檢察官函詢財
        政部國有財產局臺灣北區辦事處宜蘭分處，請該分處確
        認該電線桿係何時裝設，經該分處函覆：「丙○○君於
        89年12月28日向本分處申租三星鄉○○○段八王圍小段
        197之1號國有土地，本分處於90年1月20日派員勘查，
        附件1為當時勘查所拍攝之照片，尚未有電線桿。附件2
        則為93年5月3日劉君申租國有土地，本分處於93年5月
        13日勘查所拍攝之照片，為第一次出現該電線桿」，有
        財政部國有財產局臺灣北區辦事處宜蘭分處97年12月11
        日台財產北宜二字第0979002507號函在卷可稽（見臺灣
        宜蘭地方法院檢察署97年度偵續字第21號偵查卷第162
        至164頁），並經證人即財政部國有財產局臺灣北區辦
        事處宜蘭分處承辦人甲○○到庭結證稱：「函文內所載
        90 年1月20日派員勘查是因被告於89年12月28日向國有
        財產局宜蘭分處申租197-1號國有土地，該次勘查我沒
        有去，宜蘭分處勘查員有到場，並拍照存證。該資料留
        存在國有財產局宜蘭分處卷宗內。附件一的照片是從留
        存的書面檔案照片找出的，這張照片是整份檔案中的一
        頁，該檔案是針對89年12月28日被告向本分處申租197-
        1地號土地的全部檔案，檔案第一頁就是被告的申租申
        請書，其後就是勘查員的勘查圖及現場照片。附件一的
        照片是現場照片中的其中一張。（審判長問：〈提示97
        年度偵續字第21號卷第159-160頁，97年10月16日宜蘭
        地檢署函〉貴局收到該函文之後如何處理？）我們接到
        地檢署函文後，地檢署的函文有兩個問題，第一個是電
        線桿的位置在土地何處？第二個就是從我們的歷次檔案
        裡面去確認該支電線桿是於何時裝設？第一個問題我們
        就馬上排定勘查時間，請勘查員帶我到現場找這支掛有
        電錶電號00000000000的電線桿，因為這支電線桿是處
        於有點靠近兩個地號交接處的位置，所以我們才回函地
        檢署向地政機關確認位置。第二個問題我們從自己的電
        腦資料裡面查詢197-1地號土地歷年來歷次的民眾申請
        資料，再從這些書面資料進入檔案室找檔案，從檔案中
        一頁一頁翻找照片，後來就發現90年1月20日勘查的照
        片，照片上並沒有現在在現場所發現的電線桿，在93年
        5月13日勘查所拍攝的照片中發現該現場看到的電線桿
        有出現在照片上。」（見本院卷第54至56頁98年6 月5
        日審判筆錄）。
    ２、又經本院調閱被告於81年5、6月間，在前開國有之197
        之1地號土地上搭建鐵皮屋、堆放砂石及馬達機具，經
        檢察官提起公訴，本院於85年9月24日以84年度易字第
        887號判處有期徒刑七月，並於86年2月4日經臺灣高等
        法院以85年上易字第6571號判決駁回上訴確定之臺灣宜
        蘭地方法院檢察署86年度執字第344號全部執行卷宗，
        遍查卷宗內所附本件國有土地現場照片，均未發現本件
        附圖B位置所示之電線桿，且經證人甲○○結證確認：
        「（審判長問：〈提示84年度他字第255號卷第31-33頁
        以及本院84年度易字第887號卷第68-71頁照片〉請證人
        從照片上指出本件電線桿之所在位置？）從84年他字第
        255號卷第31頁及宜蘭地院84年易字第第887號卷第68頁
        的位置都有鐵皮屋，這兩張照片應該可以看出電線桿所
        在的位置。84年他字第255號卷第32頁正面上方及第32
        頁背面下方的照片也都是可拍攝到電線桿位置的照片，
        但照片上也都沒有電線桿。」（見本院卷第58頁98年6
        月5日審判筆錄），另證人丁○○亦結證確認：「（檢
        察官問：〈提示84年度他字第255號卷第31-33頁照片
        〉照片中是否有拍到掛有0000000000號電錶的電桿的位
        置？）有，31頁上、下方照片、31頁背面下方的照片，
        32頁上方照片、32頁背面下方照片，33頁上方照片，都
        可以拍到相關位置。（檢察官問：〈提示84年度他字第
        255號卷第31-33頁照片〉你剛才所稱可以拍到掛有0000
        000000號電錶的電桿的位置的照片中，有沒有看到該掛
        有0000000000號電錶的電桿？）沒有。（檢察官問：剛
        才所述的照片中哪壹張可以最清楚的看到掛有00000000
        00號電錶的電桿的位置？）31頁下方的照片。（檢察官
        問：如果電線桿存在的話，會在第31頁下方照片中的何
        處？）會在照片中所示黃色機具位置的右邊。（檢察官
        問：〈提示鈞院84年度易字第887號卷第68-71頁之照片
        〉照片中是否有拍到掛有上開電錶之電桿位置？）68頁
        上方、69頁上方可以看到，70及71頁看不到。第69頁上
        方的照片可以看到最清楚的位置。（檢察官問：〈提示
        鈞院84年度易字第887號卷第68-71頁之照片〉從上開照
        片中你是否有看到掛有上開電錶之電線桿？）沒有。(
        檢察官問：〈提示鈞院84年度易字第887號卷第69頁上
        方照片〉上開電桿如果存在的話，是在照片中的哪個位
        置？）會在堆土機前方紅色物品附近。」（見本院卷第
        60、61頁98年6月5日審判筆錄）。並經本院比對前開案
       件之84年度他字第255號卷第31-33頁84年8月24日所攝及
       本院84年度易字第887號卷第68-71頁照片85年4月24日所
       攝宜蘭縣三星鄉○○○段八王圍小段197之1地號之照片，
       確為本件被告設置電線桿之國有土地位置，惟照片上並未
       有電線桿存在。是被告所辯：伊於81年5、6月間即設置該
       電線桿一節，要屬無稽。
    ３、再被告係於90年11月7日向台灣電力股份有限公司宜蘭
        區營業處申請用電，經該處設00-00-0000-00-0電錶，
        並於91年1月31日裝錶供電，電錶裝設於用戶自備之電
        桿上，亦有台灣電力股份有限公司宜蘭區營業處97年10
        月23日Ｄ宜蘭字第09710003141號函暨附件附卷足憑（
        見臺灣宜蘭地方法院檢察署97年度偵續字第21號偵查卷
        第150頁），亦經證人即該營業處承辦人謝孫華於偵查
        中結證：「（檢察官問：那一支沒有畫斑馬線的電線桿
        是何時裝設的？）大概是90年底、91年初，因為我有去
        調取電腦資料。一般都是在送電之前的一、二個月用戶
        會先將電線桿裝設好。」（見臺灣宜蘭地方法院檢察署
        97年度偵續字第21號偵查卷第179頁），被告所舉證人
        即代被告申請供電之乙○○亦到庭結證：是90年底向台
        電申請用電等情，（見本院卷第35、36頁本院98年5月1
        日審理筆錄），是可認定被告係於90年底至91年1月間
        在上開國有土地上設置電線桿。
    ４、至被告於98年6月19日審理中所提出之現場照片雖可見
        電線桿，惟該照片拍攝日期究為何時不明，復與本院所
        調取前揭卷宗內之照片不符，自不足據為有利被告之認
        定。又證人乙○○雖證稱在83年即在該土地上見到電線
        桿云云，惟其所證述之內容與前揭卷宗內所附現場照片
        不相符合，再詢證人乙○○就有關該電線桿之功能，其
        陳稱為了不讓電線放在道路上，道路另一側係用竹子架
        電線云云，惟若係為使電線能架高，道路之一側既可設
        置電線桿，為何另一側不設電線桿反只以竹架代之，竹
        架極易倒塌，如何達架高電線之功能？是證人乙○○所
        述實不符一般常情，不足採據。
    ５、綜上所述，被告在如附圖所示之上開國有土地上設置電
        線桿1支時間應為90年底至91年1月31日間。
  （二）就爭點二：被告在上開國有土地上架設電線桿壹支之行
        為是否為前案臺灣高等法院85年度上易字第6571號判決
        既判力效力所及？
        被告既於90年底至91年1月31日間始在上開國有土地上
        設置電線桿，業經認定在前，其行為之時間點已在86年
        2 月4日臺灣高等法院85年上易字第6571號確定判決之
        後，再經本院調取前案卷宗，依本院84年易字第887號
        及臺灣高等法院85年上易字第6571號判決認定被告竊佔
        國有土地係以被告砂石廠旁之鐵皮屋及堆置之砂石及建
        砂石篩洗流放池設施護岸為範圍，其佔用面積達0.8633
        公頃，係經宜蘭縣政府於84年5月2日會同宜蘭縣羅東地
        政事務所及檢察官命該所測量結果，依宜蘭縣羅東地政
        事務所84年5月11日84羅地二字第4384號函暨所附土地
        複丈成果圖、勘查現場時所攝照片20幀（見臺灣宜蘭地
        方法院檢察署84年偵字第1635號偵查卷宗第4至19頁）
        ，並未包含本件附圖所示電線桿位置，是本件被告於上
        開判決確定後之90年底至91年1月間另行私設電線桿而
        佔用，此顯屬另一竊佔行為，要難認係先前竊佔狀態之
        繼續。被告所辯，應屬事後卸責之詞，不足採信。是
        本件被告於90年底至91年1月間設置電線桿之行為，應
        非前案判決既判力效力所及。
三、被告雖又辯稱：90年、91年初係並非其申請供電，係其太太
    委請電器行代為申請供電云云，惟被告於97年1月14日接受
    檢察官偵訊時，在檢察官告知其涉嫌竊佔罪，並踐行告知刑
    事訴訟法第95條之權利後，已明確供述：「（檢察官問：為
    何在90年底、91年初又在197之1地號上設置電線桿？）我是
    委託電器公司去處理。位置不是我講，我只提供所有權狀。
    」等語（見臺灣宜蘭地方院檢察署97年度偵續字第21號偵查
    卷第177、180頁），是90年年底至91年1月間向台電申請供
    電乙事，應係被告委由電器行處理者無訛。被告嗣後翻異前
    詞，應係事後卸責之詞。
四、綜上，本件被告係於其於81年5、6月竊佔上開國有土地犯行
    經臺灣高等法院於86年2月4日以85年上易字第6571號判決確
    定後之90年底至91年1月間，為申請供電，另行起意在上開
    國有土地原竊佔範圍之外之如附圖所示Ｂ位置設置電線桿1
    支，竊佔面積為0.05平方公尺。本件被告竊佔犯行，事證明
    確，被告所辯均屬事後諉卸之詞，不足採信，其犯行堪以認
    定，應予依法論科。
參、論罪科刑部分：
一、核被告意圖自己不法之利益，而竊佔他人之不動產之所為，
    係犯刑法第三百二十條第二項之竊佔罪，應依第一項規定處
    斷。被告僱請不知情之成年男子設置上開電線桿，應論以間
    接正犯。
二、按95年7月1日生效施行之刑法第2條第1項規定「行為後法律
    有變更者，適用行為時之法律。但行為後之法律有利於行為
    人者，適用最有利於行為人之法律」，本件被告行為後，刑
    法施行法第一條之一及刑法第三百二十條、第三十三條業於
    95年7月1日修正生效施行，經查：
（一）修正前刑法第三百二十條第一項所規定之罰金本刑，依罰
      金罰鍰提高標準條例第一條前段之規定，提高十倍後為銀
      元五千元以下，換算為新臺幣後，為新臺幣一萬五千元以
      下。修正後同法條所規定之罰金本刑，依刑法施行法第1
      條之1之規定，變更其單位為新臺幣並提高三十倍後為新
      臺幣一萬五千元以下。是比較新舊法之結果，兩者適用結
      果並無不同，新法並非較有利於被告。
（二）修正前刑法第三十三條第五款規定罰金為銀元一元以上，
      換算為新臺幣後，為新臺幣三元以上。修正後同條款則規
      定「罰金：新臺幣一千元以上，以百元計算之。」。是比
      較新舊法之結果，新法並非較有利於被告。
（三）綜合上開新舊法比較之結果，顯然新法並非較有利於被告
      ，依前揭刑法第二條第一項規定，本件即應適用行為時法
      即95年7月1日修正生效施行前之刑法規定，合先敘明。
三、爰審酌被告前已有竊佔國有土地之前科，不知檢束慎行，猶
    於前案判決確定後，未將土地恢復原狀，反為申請供電，意
    圖自己不法利益，不將電線桿設於自有土地，而設於上開國
    有土地，顯將鄰近自有土地之國有土地視為自己所有；衡之
    被告係供作砂石廠使用暨其智識狀況，且犯後否認犯行之犯
    後態度；兼衡其本案竊佔國有土地之面積僅0.05平方公尺、
    範圍不大等一切情狀，量處如主文所示之刑，並諭知易科罰
    金之折算標準。又按95年7月1日修正生效施行之刑法第二條
    第一項規定「行為後法律有變更者，適用行為時之法律。但
    行為後之法律有利於行為人者，適用最有利於行為人之法律
    」，本件被告行為後，刑法第四十一條業於95年7月1日修正
    生效施行，罰金罰鍰提高標準條例則自同日修正刪除第二條
    之規定，依修正前刑法第四十一條第一項前段之規定及刪除
    前罰金罰鍰提高標準條例第二條前段之規定，易科罰金之折
    算標準，應以銀元三百元折算一日，經換算為新臺幣後，應
    以新臺幣九百元折算為一日。修正後刑法第四十一條第一項
    前段則規定「犯最重本刑為五年以下有期徒刑以下之刑之罪
    ，而受六個月以下有期徒刑或拘役之宣告者，得以新臺幣一
    千元、二千元或三千元折算一日，易科罰金。」。是比較新
    舊法之結果，新法並非較有利於被告。是前揭刑法第二條第
    一項規定，本件即應適用行為時法即95年7月1日修正生效施
    行前之刑法規定及95年7月1日修正前之罰金罰鍰提高標準條
    例第二條之規定，爰諭知以銀元三百元即新台幣九百元折算
    一日。又被告上開竊佔犯行，係在96年4月24日之前所為，
    合於中華民國九十六年罪犯減刑條例減刑之規定，爰依該條
    例減其宣告刑之二分之一，併諭知易科罰金之折算標準。
據上論斷，應依刑事訴訟法第二百八十四條之一、第二百九十九
條第一項前段，刑法第二條第一項前段、第三百二十條第二項、
第一項、95年7月1日修正生效前刑法第四十一條第一項前段，95
年7月1日刪除前罰金罰鍰提高標準條例第二條，刑法施行法第一
條之一，中華民國九十六年罪犯減刑條例第二條第一項第三款、
第七條，判決如主文。
本案經檢察官劉憲英到庭執行職務。
中    華    民    國    98    年    7     月     3    日
                  刑事第三庭  法  官  林惠玲
以上正本證明與原本無異。
如不服本判決應於收受送達後十日內向本院提出上訴書狀，並應
敘述具體理由；其未敘述上述理由者，應於上訴期間屆滿後二十
日內向本院補提理由書 (均須按他造當事人之人數附繕本)「切
勿逕送上級法院」。
                              書記官  詹玉惠
中    華    民    國    98    年    7     月     3    日
附錄本案論罪科刑法條：
中華民國刑法第三百二十條第一項、第二項（普通竊盜罪、竊佔
罪）
意圖為自己或第三人不法之所有，而竊取他人之動產者，為竊盜
罪，處五年以下有期徒刑、拘役或五百元以下罰金。
意圖為自己或第三人不法之利益，而竊佔他人之不動產者，依前
項之規定處斷。
中華民國刑法施行法第一條之一
中華民國九十四年一月七日刑法修正施行後，刑法分則編所定罰
金之貨幣單位為新臺幣。
九十四年一月七日刑法修正時，刑法分則編未修正之條文定有罰
金者，自九十四年一月七日刑法修正施行後，就其所定數額提高
為三十倍。但七十二年六月二十六日至九十四年一月七日新增或
修正之條文，就其所定數額提高為三倍。


司法院資訊處製作；財團法人民間司法改革基金會備份。
